臺灣高雄地方法院民事判決　九十二年度重訴字第五八三號
　　原　　　告　第一商業銀行股份有限公司
　　法定代理人　庚○○
　　訴訟代理人　丙○○
　　被　　　告　己○○
?
　　　　　　　　丁○○
?
　　訴訟代理人　鄭曉東律師
當事人間清償債務事件，本院於民國九十三年九月六日言詞辯論終結，判決如下：
    主      文
原告之訴及假執行之聲請均駁回。
訴訟費用由原告負擔。
      事實及理由
一、按訴之追加，苟其請求之基礎事實同一者，即非法所不許。所謂請求之基礎事實
    同一，係指變更或追加之訴與原訴之主要爭點有其共同性，各請求利益之主張在
    社會生活上可認為同一或關連，而就原請求之訴訟及證據資料，於審理繼續進行
    在相當程度範圍內具有同一性或一體性，得期待於後請求之審理予以利用，俾先
    後兩請求在同一程序得加以解決，避免重複審理，進而為統一解決紛爭者，即屬
    之（最高法院九十二年度台抗字第三九四號裁判參照）。經查，本件原告原依消
    費借貸契約起訴請求陳月之繼承人即被告清償債務，嗣於本院調查審理中知悉陳
    月長期住院，且於本件附表所示四筆借貸簽約時點，意識狀態均屬昏迷，為恐其
    原起訴請求之事實受不利判決，乃追加依不當得利、無因管理、保證及代位等法
    律關係求為判決如下述備位聲明，雖經被告表示不同意追加，惟依前開說明，原
    告所為訴之追加之基礎事實，與原請求基礎事實之主要爭點及證據資料，有其共
    同性及關聯性，可於本件訴訟程序中共通使用，為避免日後原告另行起訴重複審
    理，爰准予為訴之追加，先此敘明。
二、原告起訴主張：被告之母陳月生前於民國八十三年一月十一日提供其所有坐落高
    雄市○○區○○段第九六之一八號建地零點零一五二公頃，及其上建物即門牌號
    碼高雄市○○○路八五號三層樓房屋一棟，為伊設定本金最高限額新台幣（下同
    ）二千四百萬元抵押權，並自同月十八日起陸續向伊借貸二千萬元，並由陳月之
    子戊○○擔任連帶保證人，期間均為一年，屆期後換單續借，自八十八年九月二
    十二日起，均由劉奇之妻甲○○持陳月之印鑑向伊辦理換單續借，各筆借款時
    間及金額如附表所示，經伊核對該印鑑與陳月留存之印鑑卡印文相符，即予以放
    款續借，依授信約定書之約定，附表所示四筆借貸自屬有效成立，如認陳月並未
    授權甲○○代為辦理續借，至少亦成立表見代理，該四筆借款均已屆清償期，爰
    依消費借貸及繼承之法律關係，先位聲明求為判決：被告等應在繼承自陳月之遺
    產範圍內，連帶給付原告二千萬元，及如附表所示之利息及違約金。如鈞院認伊
    與陳月間之消費借貸關係不成立，則陳月原於八十七年間借貸之債務，若非經戊○○囑託甲○○代為陳月清償債務換單，則必遭伊聲請拍賣抵押物，而拍賣價格
    常較市價為低，顯然不利於陳月，足見，戊○○囑託甲○○為陳月換單續借，係
    以有利陳月之意思管理事務，應成立適法之無因管理，且陳月舊債務因此而消滅
    ，亦屬不當得利；又戊○○從陳月初貸時起，均擔任其連帶保證人，如戊○○無
    代理權，致其囑託甲○○代陳月換單不生效力，戊○○以連帶保證人之地位代陳
    月清償八十八年間屆期之四筆債務，亦可依民法第七百四十九條前段及第三百十
    二條前段之規定轉向陳月求償，而戊○○因無代理權，卻囑託甲○○辦理換單續
    借，致伊誤信其有代辦換單之代理權，而允其換單續借，甲○○及戊○○均屬侵
    權行為人，伊對該二人有損害賠償請求權，又該二人怠於向被告求償，伊自得依
    民法第二百四十二條前段規定代位甲○○及戊○○行使渠等對被告之請求權。為
    此，依民法不當得利、無因管理及保證及代位等法律關係，追加備位聲明求為判
    決：被告等應在繼承自陳月之遺產範圍內，連帶給付戊○○、甲○○二千萬元，
    及如附表所示之利息及違約金，並由原告代領。並陳明願供擔保請准予宣告假執
    行。
三、被告則以：原告主張之四筆借款並非陳月所借貸，因該四筆借款之借款時間八十
    八年九月二十二日、八十九年一月十八日、一月二十日及一月二十一日，陳月早
    已昏迷住院，故非其本人所為，亦不可能授權戊○○、甲○○代向原告借貸，縱
    認陳月昏迷前曾經授權戊○○換單，則該委任關係亦因陳月昏迷喪失行為能力而
    消滅，則戊○○輾轉授權甲○○，亦屬無據，即使戊○○或甲○○於陳月昏迷前
    曾保管其印鑑章，仍不能認為有授權之外觀，且戊○○、甲○○於陳月昏迷後未
    經授權盜用其印鑑章，應只成立侵權行為，不成立表見代理，又陳月帳戶係遭戊○○、甲○○夫婦冒貸洗錢，所得款項流向甲○○、及其母王吳的，其妹乙○○
    ，陳月並無受有何利益，縱有不當得利，原告亦應向甲○○、乙○○及王吳的請
    求，況戊○○、甲○○未經授權擅自盜用陳月印章換單續借，在主觀上顯然只有
    侵權行為之故意，不可能併存為他人處理事務之管理意思，應只成立侵權行為，
    不成立無因管理，原告因此主張代位權，更屬無據，原告但憑授信約定書約定，
    憑印鑑章相符，即率爾放款二千萬元，七、八年間均未與陳月本人對保，實難想
    像，該授信約定書之定型化契約條款約定，顯屬「加重他方當事人之責任」、「
    於他方當事人有重大不利益」，且「按其情形顯失公平」，該部分之約定應屬無
    效。原告請求無理由，應予駁回等語置辯。並聲明求為判決：駁回原告之訴及假
    執行之聲請，如受不利判決，願供擔保，請准宣告免為假執行。
四、兩造不爭執之事項：
（一）陳月於八十三年一月五日在原告銀行開戶，並於翌日對保簽訂授信約定書，於
      同年一月二十八及同年九月二十六日依序借款二筆，各為一千七百萬元（嗣先
      後於八十四年一月十七日、一月十八日換單分成九百萬元、八百萬元）及三百
      萬元，共計二千萬元，迄本件附表所示四筆借款成立前之債務均已清償完畢（
      本院卷第一七四頁以下）。
（二）本件如附表所示四筆借款，八十七年間之換單續借經過依序為：
    (1)三百萬元部分：八十七年九月三十日起至八十八年九月二十六日止，八十八年
                    九月二十二日起至八十九年九月二十二日止（附表編號一）。
    (2)八百萬元部分：八十七年一月二十六日起至八十八年一月二十六日止，八十八
                    年二月八日起至八十九年二月八日止，八十九年一月十八日起
                    至九十年一月十八日止（附表編號二）。
    (3)五百萬元部分：八十七年二月六日起至八十八年二月六日止，八十八年二月一
                    日起至八十九年二月一日止，八十九年一月二十日起至九十年
                    一月二十日止（附表編號三）。
    (4)四百萬元部分：八十七年二月六日起至八十八年二月六日止，八十八年二月三
                    日起至八十九年二月三日止，八十九年一月二十一日起至九十
                    年一月二十一日止（附表編號四）。
      上開四筆借款均是舊債務清償完畢後，重新借貸，迄今未清償情形如附表所示
     （本院卷一第二二０頁以下）。
（三）陳月於八十七年十月六日因臀部床褥瘡至高雄市立聯合醫院大同院區入院治療
      ，同年十一月十二日發生呼吸衰竭，至八十九年六月二十日死亡，期間未曾辦
      理出院，住院期間意識狀態均為昏迷。
（四）被告為陳月之法定繼承人，業已依法辦妥限定繼承。
五、本件厥應審酌之爭點為：（一）原告先位請求有無理由？本件消費借貸關係是否
    成立？（二）若原告先位請求無理由，則原告代位戊○○、甲○○向陳月之繼承
    人即被告二人依無因管理、不當得利及連帶保證等法律關係擇一請求清償本件債
    務，有無理由？玆將本院判斷分述如下：
六、原告先位請求有無理由？本件消費借貸有無成立？此部分之主要爭點為：(一)陳月
    有無授權戊○○或甲○○代其簽名、蓋章，而為本件借款之主債務人？(二)本件借
    據上陳月之印文，與其八十三年一月二十八日所簽訂之授信約定書相同，陳月是
    否即與原告有本件四筆借貸之意思表示合致，成立本件消費借貸關係？(三)甲○○
    持有陳月之印章向原告借貸本件四筆款項，陳月是否應負表見代理之責任？爰分
    述如後：
（一）按民法上所謂代理，係指本人以代理權授與他人，由他人代理本人為法律行為
      ，該代理人之意思表示對本人發生效力而言（最高法院六十二年台上字第一０
      九九號判例參照），是意定代理除符合民法第一百六十九條所定之要件而成立
      表見代理外，應以本人之代理權授與為其前提要件，茍無本人為代理權之授與
      ，自無所謂代理之可言。經查，原告自陳本件四筆借款均係以現金清償舊債務
      後重新放款，並非借新還舊（本院九十三年九月二日言詞辯論筆錄），並依序
      自八十八年九月二十二日、八十九年一月十八日、八十九年一月二十日及八十
      九年一月二十一日由甲○○持陳月之印鑑章代為辦理借貸，簽訂借據，舊借據
      則因陳月已償還債務，而作廢銷毀或交還借款人等情明確（本院卷一第六一頁
      以下），又依原告提出之本件放款戶授信明細查詢單所示（本院卷一第二二二
      、二二七及二三二頁），本件四筆借款之放款期日及每筆借款金額，已非最初
      八十三年一月間陳月本人親自辦理貸款之日期，借款筆數，及金額，且依原告
      所提出之授信申請書、借款申請書、放款貸放傳票、轉帳收入傳票、放款攤還
      及收息紀錄等文件，可見，原告之授信號碼已數度變更，並就後續之借款另編
      新的放款帳號，以資區別，原告並於本件四筆借款成立之時，重新撥款入陳月
      帳戶，準此，足認本件如附表所示四筆借貸關係屬於新成立之消費借貸關係，
      尚非屬於原始借款之展期或是新債清償之性質，是原告所稱本件借貸係換單續
      借，應為債之更改，亦即，本件四筆借款均屬新成立之消費借貸法律關係，尚
      與陳月最初於八十三年一月間所借貸之借款法律關係，要屬不同。
（二）而本件附表所示四筆借款之借據上簽名、蓋章均非陳月所為，則應審究者，即
      為陳月是否授權他人代為簽名、蓋章，以完成前揭法律行為？經查，陳月於本
      件四筆借款簽訂借據之時點，均住院治療，意識狀態呈現昏迷，該四筆借據均
      由甲○○持陳月之印鑑與原告簽約，為兩造所不爭，足見，陳月於該四筆借款
      簽約之時，乃為無行為能力之人，自無從為授權之行為，且陳月於八十三年一
      月六日與原告所簽訂之授信約定書內，亦無陳月授與代理權予證人戊○○或甲○○之意旨，自難認陳月有與原告約定授與代理權予證人戊○○或甲○○之事
      實。至證人戊○○、甲○○雖證稱陳月於八十七年住院前有授權戊○○代為辦
      理銀行貸款之事宜，然本件訴訟結果對於該二人是否為無權代理，及應否負偽
      造文書之刑責有直接之利害關係，尚難期待其等據實陳述，是自難僅憑證人戊○○、甲○○之證詞即為有利於原告之認定。
（三）又依陳月與原告於八十三年一月六日簽訂之授信約定書之第一、二條雖約定：
      「本約定書所稱一切債務，係指立約人對貴行所負之票據、借款、墊款、保證
      等債務及其他債務，並包括其利息、遲延利息、違約金、損害賠償及其他有關
      費用」、「立約人因名稱、組織、章程內容、印鑑、代表人、代表人權限範圍
      或其他足以影響貴行權益變更情事發生時，應即以書面將變更情事通知貴行，
      並辦妥變更或註銷留存印鑑之手續。於未為前項通知及變更或註銷留存印鑑手
      續前與貴行所為之交易，立約人均願負其責任，如因而造成貴行損害，並負賠
      償責任」等語，及印鑑卡約定：「玆將本人使用於各種票據、借據及一切憑證
      之印鑑蓋於背面，並留存為據，同時聲明凡各種票據、借據及一切憑證上之印
      文與本留存印鑑相符，即生效力」等情，惟按民事訴訟如係由原告主張權利者
      ，應先由原告負舉證之責，若原告先不能舉證，以證實自己主張之事實為真實
      ，則被告就其抗辯事實即令不能舉證，或其所舉證據尚有疵累，亦應駁回原告
      之請求。又請求履行債務之訴，除被告自認原告所主張債權發生原因之事實外
      ，應先由原告就其主張此項事實，負舉證之責任，必須證明其為真實後，被告
      於其抗辯事實，始應負證明之責任，此為舉證責任分擔之原則（最高法院十七
      年上字第九一七號、四十三年台上字第三七七號判例參照）。準此，如當事人
      主張有金錢借貸關係存在，須就其發生所須具備之特別要件即金錢之交付與借
      貸意思表示相互一致負舉證責任。而交付金錢之原因多端，或為買賣，或為贈
      與，或因其他之法律關係而為交付，非謂一有金錢之交付，即得推論授受金錢
      之雙方當然為消費借貸關係。若僅證明有金錢之交付，未證明借貸意思表示互
      相一致者，尚不能認有金錢借貸關係存在。消費借貸契約，必借貸人與貸與人
      雙方意思表示一致，始能成立。原告主張陳月於住院意識昏迷期間與其成立本
      件借款，被告應在繼承陳月之遺產範圍內對於本件四筆借款簽訂之借據，應負
      連帶清償責任，依前揭規定，自應就兩造間成立消費借貸契約意思表示合致一
      節，負舉證之責。而原告據以請求之借據上之印文，雖均為陳月所有，然陳月
      於簽約時均在住院，並未外出，且意識狀態昏迷，應無行為能力，自無從表示
      同意或授權戊○○、甲○○使用該印章，業如前述，據此已難謂原告與陳月就
      系爭四筆借款有消費借貸之意思表示合致。
（四）且該約定書就消費借貸債務成立之日期、金額等具體內容，均未記載，亦未就
      訴外人戊○○擔任連帶保證人為約定，即無所謂借貸之意思表示可言，是陳月
      簽訂上開約定書及留存印鑑後，必待其與原告另立借據等法律行為，始與原告
      成立消費借貸關係，尚難以借據上之印文與陳月之印鑑相符，即取代契約當事
      人間就消費借貸契約必要之點所為意思表示，遽認陳月與原告就本件消費借貸
      契約必要之點所為意思表示已有合致，而謂本件消費借貸關係已然成立。
（五）另由證人戊○○及吳明豐即原告之承辦首次陳月對保行員之證詞亦可知陳月首
      次貸款係本人親自至原告銀行辦理對保及貸款手續（本院卷一第九十八頁以下
      ），陳月首次與原告簽訂約定書後，並於八十三年一月二十八及同年九月二十
      六日依序借款二筆，各為一千七百萬元（嗣先後於八十四年一月十七日、一月
      十八日換單分成九百萬元、八百萬元）及三百萬元，共計二千萬元，迄本件附
      表所示四筆借款成立前之債務均已清償完畢，為兩造所不爭執。則該首次借款
      債務嗣已清償完畢，本件借款契約則係於前揭債務期滿後重新訂立，業如前述
      ，則陳月是否有授權戊○○、甲○○代為簽訂？並非無疑，而本件原告所撥款
      項分別係流向甲○○、其母王吳的及乙○○帳戶，並經財政部高雄市國稅局查
      明屬實，有該局九十三年七月二日財高國稅法字第０九三００四四八一五號函
      附陳月遺產稅相關資料十八紙可資佐證（本院卷二第一一七頁以下），且為證
      人甲○○所不否認，是本件貸款亦難認為陳月所使用，準此，尚難僅憑甲○○
      持有陳月印章之事實，遽謂前開簽名、蓋章係經陳月之授權，即命陳月負授權
      人之責任。
（六）再者，原告又主張因本件借款借據上之陳月之印文與其在八十三年間授信約定
      書之印文相同，故有表見代理之情形一節。惟按由自己之行為表示以代理權授
      與他人者，對於第三人應負授權人之責任，必須本人有表見之事實，足使第三
      人信該他人有代理權之情形存在，始足當之。我國人民將自己印章交付他人，
      委託該他人辦理特定事項者，比比皆是，倘持有印章之該他人，除受託辦理之
      特定事項外，其他以本人名義所為之任何法律行為，均須由本人負表見代理之
      授權人責任，未免過苛。原審徒憑上訴人曾將印章交付與呂某之事實，即認被
      上訴人就保證契約之訂立應負表見代理之授權人責任，自屬率斷，最高法院七
      十年台上字六五七號判例足資參酌。是本件借據上陳月之印文雖與其在八十三
      年間留存之印文相同，惟國人之印鑑章除供銀行借款之用，常又使用於他處，
      自難僅憑甲○○、戊○○持有陳月之印鑑章，即認足信有授與代理權為本件借
      貸之法律行為，且除此之外，陳月於本件借貸當時，意識昏迷，且住院中，並
      無何表見之事實，足使原告信有代理權之情形存在，是自不得遽令其負表見代
      理之責任。
（七）況且，表見代理制度之目的，乃為保護善意第三人而設，即須第三人於行為時
      係善意無過失，始足當之，苟第三人明知無權代理或可得而知者，依民法第一
      百六十九條但書規定，即無使本人負授權人責任之餘地。而同戶共居之人非在
      日常生活即有互為代理之權，況且系爭借款高達二千萬元，顯非日常生活事務
      ，陳月又年事已高，罹患慢性疾病，應無需用大筆資金週轉之情，自難以其與
      戊○○、甲○○同戶居住之事實，即認甲○○、戊○○有權代理陳月向原告借
      款設定抵押權。且系爭借款原告簽訂借貸契約當時，直接聯絡陳月本人對保確
      認，乃輕而易舉之事，然卻捨此不為，長達數年之期間，均由甲○○持陳月印
      章逕行辦理，顯然亦違反其內部借貸對保之業務規則，自無得主張其為善意而
      無過失可言，因此，原告主張陳月縱未授權辦理本件借款，亦符合表見代理之
      要件，亦無足採。
（八）綜上各節，被告就原告所提出之借據，否認陳月有授權戊○○、甲○○向原告
      借貸之意，並抗辯其上陳月之印章係盜蓋，乃已盡舉證責任。是原告以先位請
      求主張以消費借貸及繼承之法律關係，請求被告應在繼承陳月之遺產範圍內就
      本件借款負連帶清償責任，核無理由，應予駁回。
七、原告備位請求有無理由？亦即，原告代位戊○○、甲○○向陳月之繼承人即被告
    二人依無因管理、不當得利及連帶保證等法律關係擇一請求清償本件債務，有無
    理由？
（一）本件四筆借款均係戊○○、甲○○冒用陳月之名義向原告辦理借貸，乃為無權
      代理，業如前述，是戊○○、甲○○對陳月及其繼承人而言，即屬侵權行為之
      加害人，對陳月自無請求權可言，且由證人吳明豐證詞可知，本件首次借款係
      因陳月為抵押物之所有權人，始由其擔任主債務人，戊○○為連帶保證人，另
      由本件借款之用途均供作短期投資使用，原告撥款後之資金流向均分別入戊○○之配偶甲○○、甲○○之母王吳的及甲○○之妹乙○○等人之帳戶等情，益
      徵本件借款應係供戊○○所使用，依此而論，則戊○○冒用陳月之名義向原告
      借貸，並開立帳戶，陳月亦未取得本件資金，自難謂戊○○、甲○○有何為陳
      月管理事務之意思或是陳月受有何不當得利，至戊○○以其個人名義為本件借
      款之連帶保證人，亦係基於為自己管理事務之意思為之，自不得依保證人代為
      清償主債務之相關規定，轉向陳月之繼承人請求清償本件債務。
（二）綜上，原告備位主張代位戊○○、甲○○向陳月之繼承人即被告二人依無因管
      理、不當得利及連帶保證等法律關係擇一請求清償本件債務，亦屬無據，亦應
      駁回。
八、綜上所述，本件四筆借款均係戊○○、甲○○冒用被告之被繼承人陳月之名義向
    原告借貸，均屬無權代理之行為，從而，原告依消費借貸之法律關係先位請求被
    告連帶給付二千萬元，及如附表所示之利息及違約金，即無理由，應予駁回。又
    原告另依備位請求被告等應在繼承自陳月之遺產範圍內，連帶給付戊○○、甲○○二千萬元，及如附表所示之利息及違約金，並由原告代領，亦屬無據，不應准
    許。而原告既受敗訴判決，則其假執行之聲請，即失所依附，應併予駁回。
九、本件事證已臻明確，兩造其餘主張及陳述，經審酌後認對本判決結果不生影響，
    爰不一論駁，附此敘明。
十、據上論結，本件原告之訴為無理由，依民事訴訟法第七十八條，判決如主文。
中　　　華　　　民　　　國　　九十三　　年　　　九　　　月　　三十　　 日
                                臺灣高雄地方法院民事第一庭
~B法　　　官　蘇姿月
正本係照原本作成。
如不服本判決，應於送達後廿日內，向本院提出上訴狀並表明上訴理由，如於本判決
宣示後送達前提起上訴者，應於判決送達後十日內補提上訴理由書（須附繕本）。
中　　　華　　　民　　　國　　九十三　　年　　　九　　　月　　三十 　　日
~B法院書記官　歐文政
F0
~T48;
附表：
┌───┬──────┬───────┬───────┬──────────┐
│編號　│借款金額    │利率(年息)    │計息期間      │違約金　　　　　　　│
│      │借款日期    │              │              │                    │
├───┼──────┼───────┼───────┼──────────┤
│一    │三百萬元    │百分之四點五  │自九二年三月二│自九十二年四月二十三│
│      │88.09.22起至│              │十二日起至清償│日起，逾期在六個月以│
│　    │89.09.22    │              │日止　        │內者，按上開利率百分│
│　    │   　       │              │　　  　　　  │之十，逾期超過六個月│
│　    │   　       │              │              │者，按上開利率百分之│
│      │            │              │              │二十計付違約金。    │
├───┼──────┼───────┼───────┼──────────┤
│二    │八百萬元    │同右　　　    │自九二年三月十│自九十二年四月十九日│
│      │89.01.18起至│              │八日起至清償日│起，逾期清償在六個月│
│      │90.01.18    │              │止　          │以內者，按上開利率百│
│      │            │              │              │分之十，逾期清償在六│
│      │            │              │              │個月以上者，按上開利│
│      │            │              │              │率百分之二十計付違約│
│      │            │              │              │金。　　　　　　　　│
├───┼──────┼───────┼───────┼──────────┤
│三　  │五百萬元　　│同右          │自九二年三月二│自九十二年四月二十一│
│　    │89.01.20起至│              │十日起至清償日│日起，逾期清償在六個│
│　    │90.01.20    │              │止　          │月以內者，按上開利率│
│      │            │              │              │百分之十，逾期清償在│
│      │            │              │              │六個月以上者，按上開│
│      │            │              │              │利率百分之二十計付違│
│      │            │              │              │約金。　　　　　　　│
├───┼──────┼───────┼───────┼──────────┤
│四　　│四百萬元    │同右          │自九二年三月二│自九十二年四月二十二│
│　　　│89.01.21起至│              │十一日起至清償│日起，逾期清償在六個│
│　　　│90.01.21　  │              │日止　        │月以內者，按上開利率│
│      │            │              │              │百分之十，逾期清償在│
│      │            │              │              │六個月以上者，按上開│
│      │            │              │              │利率百分之二十計付違│
│      │            │              │              │約金。　　　　　　　│
└───┴──────┴───────┴───────┴──────────┘
